【裁判字號】    97,訴,26
【裁判日期】    970401
【裁判案由】    遷讓房屋
【裁判全文】
臺灣桃園地方法院民事判決                97年度訴字第26號
原      告  甲○○
訴訟代理人  呂理胡律師
            唐永洪律師
被      告  乙○○
上列當事人間因遷讓房屋等事件，於中華民國97年3月18日言詞
辯論終結，本院判決如下：
    主      文
被告應將桃園縣龜山鄉○○段第三五六建號（門牌號碼桃園縣龜
山鄉○○路二三四號）房屋及該房屋所坐落之基地（桃園縣龜山
鄉○○段第四三０地號土地，應有部分權利範圍千分之一二０）
遷讓返還原告。
被告應給付原告新臺幣柒萬肆仟伍佰伍拾肆元，及自民國九十七
年一月二十六日起至清償日止，按年息百分之五計算之利息；並
自民國九十七年一月一日起至遷讓返還前項房地之日止，按月給
付原告新臺幣壹仟貳佰肆拾元。
原告其餘之訴駁回。
訴訟費用由被告負擔五分之一，餘由原告負擔。
本判決第一項於原告以新臺幣柒拾捌萬元、第二項於原告以新臺
幣貳萬伍仟元及到期部分每期以新臺幣肆佰壹拾伍元供擔保後，
得假執行。但被告就本判決第一項以新臺幣貳佰拾萬捌仟
佰元、第二項以新臺幣柒萬肆仟伍佰伍拾肆元、到期部分每期以
新臺幣壹仟貳佰肆拾元，為原告供擔保後，得免為假執行。
原告其餘假執行之聲請駁回。
    事實及理由
一、原告起訴主張：兩造原為夫妻，惟業於民國91年7月5日協議
    離婚。而桃園縣龜山鄉○○段第356 建號（門牌號碼桃園縣
    龜山鄉○○路234 號）之房屋及其所坐落基地（桃園縣龜山
    鄉○○段第430 地號土地，面積650 平方公尺，應有部分權
    利範圍1000分之120 ，下稱系爭房地）為原告所有，被告於
    兩造離婚後仍繼續使用系爭房地，且未支付任何對價，嗣原
    告於96年12月10日以存證信函促請被告應於同年月14日前搬
    離系爭房地，卻未獲置理。爰依民法第767 條、第179 條等
    規定，請求被告遷讓交還系爭房地，並給付自97年1 月1日
    前5 年起迄被告返還土地之日止相當於租金之不當得利及遲
    延利息。並聲明：(一)被告應將坐落在桃園縣龜山鄉○○段第
    430 地號土地及其地上建物三五六建號即門牌號碼桃園縣龜
    山鄉○○路234 號之房屋遷讓返還原告。(二)被告應給付原告
    新臺幣（下同）37萬2780元，及自97年1 月1 日起至清償日
    止，按年息百分之5 計算之利息。(三)被告應自民國97年1 月
    1 日起至交還第一項土地及房屋之日止，按月給付原告6213
    元。(四)如受勝訴判決願供擔保請准宣告假執行。
二、被告則以：兩造雖於91年7 月5 日協議離婚，惟之後二造仍
    分住於系爭房屋，原告直至95年間才與小孩搬離系爭房地，
    當時亦未要求被告遷出系爭房地。是被告生活起居在系爭房
    屋僅係沿襲兩造婚姻關係存續時既有之住居狀態，嗣原告突
    於96年12月10日以存證信函催告被告搬離系爭房地，被告亦
    有表示找到房子就會遷出，並非佔據系爭房地不肯搬走。故
    原告提起本件訴訟，實不合理等語置辯。並聲明：駁回原告
    之訴及其假執行之聲請。如受不利之判決，願供擔保請准宣
    告免為假執行。
三、兩造不爭執之事實：
  (一)兩造於71年9月24日結婚，後於91年7月5日協議離婚。
  (二)系爭房地於77年12月6 日兩造婚姻關係存續中登記在原告名
    下而由原告取得所有權，該房屋為兩造婚姻關係存續期間共
    同之住處。嗣被告於離婚後仍繼續住在系爭房屋迄今。
  (三)原告於96年12月10日以存證信函限被告應於同年月14日前搬
    離系爭房地。
四、本院之判斷：
  (一)按所有人對於無權占有或侵奪其所有物者，得請求返還之，
    民法第767 條前段定有明文。又按當事人主張有利於己之事
    實者，就其事實有舉證之責任，民事訴訟法第277 條前段亦
    規定甚明。本件原告既登記為系爭房地之所有權人，則原告
    本於所有物返還請求權請求被告遷讓返還系爭房地，被告即
    應就其占有系爭房地係有正當權源之事實舉證以證明之。經
    查：系爭房地係於兩造婚姻關係存續中，為兩造夫妻共同生
    活所使用，而兩造之婚姻關係已於91年7 月5 日協議離婚而
    終了，則兩造之婚姻關係既然消滅，即不再存有夫妻同居共
    同生活之情，被告自無繼續使用系爭房地之正當權源，且原
    告亦於96年12月10日以存證信函促請被告限期搬離系爭房地
    ，而被告迄至本件言詞辯論終結前，均無法舉證證明原告同
    意其於兩造離婚後得繼續使用系爭房地，故被告空言辯稱其
    僅係一如往常繼續住居於系爭房地，無不法占用之意云云，
    洵無可採。從而，原告依民法第767 條之規定，主張被告無
    權占有系爭房地，請求其遷讓返還，為有理由，應予准許。
  (二)次按無法律上之原因而受利益，致他人受損害者，應返還其
    利益。城市地方房屋之租金，以不超過土地及其建築物申報
    總價額年息百分之十為限。民法第179條及土地法第97條第1
    項分別定有明文。依據不當利之法律關係請求返還不當得利
    ，以無法律上之原因而受利益，致他人受有損害為其要件，
    故其得請求返還之範圍，應以對方所受之利益為度，非以請
    求人所受損害若干為準，無權占有他人之土地，可能獲得相
    當於租金之利益為社會通常之觀念，最高法院61年台上字第
    1695號著有判例。本件被告於91年7月5日兩造離婚後，無權
    占用系爭房地（已如前述），獲有相當於租金之利益，是原
    告依據不當得利之法律關係，請求被告返還利益，揆諸前揭
    規定，自屬有據。又租金之數額，除可以基地申報地價為基
    礎外，尚須斟酌基地之位置，工商業繁榮之程度，承租人利
    用基地之經濟價值及所受利益等項，並與鄰地租金相比較，
    以為決定，並非必達申報總額年息10% 之最高額。查系爭房
    地坐落桃園縣龜山鄉一帶，四周均為一般住宅，隔四百至五
    百公尺外才有商業店面，與龜山後街之商業區及鄉公所等
    行政中心之距離約有八百公尺至1 公里遠乙節，為兩造所不
    爭執，且有原告所提出系爭房地之地圖與現場照片3 張在卷
    可稽（見本院卷第32-33 頁），本院審酌系爭房地之所在位
    置、周圍繁榮程度、被告利用為自住之情形，認租金額以申
    報地價年息2%為適當。再查系爭房屋坐落土地之申報地價自
    89年7 月起均為每平方公尺4,880 元，及系爭房屋之房屋現
    值為36萬4900元之事實，有地價謄本、房屋稅繳款書等影本
    附卷可憑（見本院卷第21、12頁）。以此計算，被告於96年
    12月27日提起本件訴訟，其主張自97年1 月1 日起回溯5 年
    請求相當於租金之不當得利，即自92年1 月1 日起至96年12
    月31日止，占有系爭房屋之相當於租金之不當得利應為74,5
    54元（[(650 ×120/1000×4880)+364900] ×2%×5=74,554
    ）。末按給付無確定期限者，債務人於債權人得請求給付時
    ，經其催告而未為給付，自受催告時起，負遲延責任，其經
    債權人起訴而送達訴狀，與催告有同一效力，民法第229 條
    第2 項定有明文。本件原告請求被告返還不當得利，非屬定
    有確定期限之給付，依前開規定，應自被告受催告時起，被
    告方負遲延責任。是原告請求自97年1 月1 日起算遲延利息
    ，尚非有據，應以原告起訴狀繕本送達被告之翌日起（本件
    起訴狀繕本於97年1 月15日寄存送達被告，依民事訴訟法第
    138 條第2 項之規定，自寄存之日起經10日始發生送達效力
    ），被告始負遲延責任，故原告僅得請求自97年1 月26日起
    算之法定遲延利息。從而，原告依民法第179 條之規定，請
    求被告給付74,554元，及自97年1 月26日起至清償日止，按
    年息百分之5 計算之利息；暨自97年1 月1 日起至系爭房地
    返還之日止，按月給付1,243 元（[(650 ×120/1000×4880
    )+364,900] ×2% ÷12=1243 ，小數點以下四捨五入），為
    有理由，應予准許，逾上開範圍之請求，即屬無據，不應准
    許。
五、綜上，原告依民法第767 條之規定，請求被告將無權占有之
    系爭房地遷讓返還原告，為有理由，應予准許。又原告依民
    法第179 條之規定，請求被告給付74,554元，及自97年1 月
    26日起至清償日止，按年息百分之5 計算之利息，暨自97年
    1 月1 日起至系爭房地返還之日止，按月給付1,243 元，為
    有理由，應予准許，逾上開範圍之請求，即屬無據，應予駁
    回。
六、本件事證已明，兩造其餘主張陳述之方法，及未經援用之證
    據，均與本判決所為前開判斷不生影響，無庸逐一論述，附
    此敘明。
七、兩造均陳明願供擔保，聲請宣告假執行及免為假執行，經核
    有關原告勝訴部分，均合於法律規定，爰分別酌定相當擔保
    金額准許之，至於原告敗訴部分，其假執行之聲請，因訴之
    駁回而失所附麗，應併予駁回，附此敘明。
八、訴訟費用負擔之依據：民事訴訟法第79條。
中    華    民    國    97    年    4     月    1     日
                  民事第三庭  法  官  林曉芳
以上正本係照原本作成。
如對本判決上訴，須於判決送達後20日內向本院提出上訴狀。
中    華    民    國    97    年    4     月    1     日
                              書記官  邱飛鳴


司法院資訊處製作；財團法人民間司法改革基金會備份。
